【裁判字號】    90,台上,5204
【裁判日期】    900823
【裁判案由】    違反毒品危害防制條例
【裁判全文】
最高法院刑事判決                                九十年度台上字第五二○四號
    上  訴  人  甲○○
右上訴人因違反毒品危害防制條例案件，不服台灣高等法院台南分院中華民國九十年
七月九日第二審判決（九十年度上訴字第五○五號，起訴案號：台灣雲林地方法院檢
察署八十九年度偵緝字第一六二號），提起上訴，本院判決如左：
    主  文
原判決撤銷，發回台灣高等法院台南分院。
    理  由
本件原判決認定上訴人甲○○於民國八十九年七月六日凌晨三時許，在雲林縣斗南鎮
爵士撞球場內遇見湯郁振及陳明鴻，湯郁振向上訴人詢問有無安非他命可買，上訴人
基於意圖營利之犯意，答以有安非他命可賣，湯郁振即將新台幣（下同）一千元交付
予上訴人，上訴人先行走到撞球場外，再進來時告訴湯郁振到撞球場外面向一名不詳
姓名之人拿取安非他命一小包。嗣於同日上午九時三十分許，湯郁振與陳明鴻在同縣
大埤鄉北和村老人活動中心二樓撞球處施用安非他命時始為警查獲等情。因而維持第
一審論處上訴人販賣第二級毒品罪刑，駁回其在第二審之上訴。固非無見。
惟查：(一)毒品危害防制條例第四條第二項之販賣第二級毒品罪，以行為人有營利之目
的，而販入或賣出化學合成麻醉藥品或二者兼而有之之犯行者為其構成要件，故行為
人有無此項犯罪之目的條件，自應於事實欄內為翔實之記載，然後於理由內說明其憑
以認定之證據，始稱適法。原判決論處上訴人販賣第二級毒品罪，雖於事實欄略載上
訴人有販賣第二級毒品意圖營利之犯意，但理由欄內卻未說明其憑以認定之證據。究
竟上訴人販入安非他命轉賣後所得利益若干﹖其買賣之間有無差價利潤可圖﹖此等攸
關販賣第二級毒品罪行為人主觀意圖之事項，原判決疏未於理由內論其憑以認定之
證據。徒以：「上訴人既不承認其有前開販賣安非他命之事實，本院自無從查得其販
入上開安非他命之真正價格及其是否因非法販賣該安非他命予前揭證人而獲得具體利
潤之金額。然查安非他命物稀價昂，取得不易，且為政府嚴予查緝取締之違禁物，而
非法販賣安非他命之刑責甚重，凡非法販賣安非他命者苟無利潤可圖，衡情應無甘冒
被查緝法辦重刑之危險而無端平價供應他人。基上說明，堪認本件上訴人販入安非他
命之價格必較販出之價格低廉，或以同一價格而減少安非他命之份量，而有從中賺取
差額利潤圖利之意圖及事實，此應屬合於論理法則且不違背社會通常經驗之理性判斷
。且上訴人與前揭證人彼此間並無特殊之交情，苟上訴人買賣間無利潤可圖，則上訴
人縱使至愚亦無甘冒被移送法辦之危險，平白從事非法販賣之理。是其本件販賣安非
他命予前揭證人，必有從中賺取利潤無疑，其有營利之意圖甚明」等語，認定上訴人
有販賣第二級毒品營利之意圖，似有以臆測之詞推定犯罪事實之嫌。況證人湯郁振於
原審中證述：「沒有向（上訴人買安非他命），是向他跟他坐同一部車子的人買的，
那個人約二、三十歲，我不知那人叫何名字，當時車上有三人，是開車人賣給我，被
告是坐在駕駛旁邊，後座還有一個人」；「是我跟他（指上訴人）一起走到他朋友的
車子旁邊，上訴人坐上車子，司機坐旁邊，把一千元交給開車的司機，那個人就直接
拿一包安非他命給我，然後我就騎機車走了」等語（見原審卷第五七、五八頁）。倘
若不虛，上訴人收受湯郁振一千元後直接轉交予開車之司機，其個人似未從中賺取任
何差價。則上訴人究係以營利之意圖與該司機共同販賣安非他命？抑僅媒介買賣毒品
？即堪質疑。原審未就證人湯郁振上開之證詞說明其何以不足採取之理由，併有判決
理由欠備之違誤。(二)認定犯罪事實所憑之證據，雖不以直接證據為限，間接證據亦包
括在內，然無論直接或間接證據，其為訴訟上之證明，必須於通常之人均不致有所懷
疑，得確信其為真實之程度者，始得據之為被告有罪之認定。倘其證明尚未達到此一
程度，而有其他合理之懷疑存在時，審理事實之法院若就此項合理之懷疑，未能為必
要之說明者，仍不能遽為被告有罪之判斷。就販賣毒品之犯罪而言，必須能證明行為
人所販賣之物品係屬毒品始足當之，至其是否屬於毒品，則須經嚴格之證明。原審維
持第一審論處上訴人販賣第二級毒品安非他命犯行，無非以證人湯郁振、陳明鴻之指
證為據。第查本案並未扣得安非他命、販賣工具或販毒所得，而扣案之塑膠管二支、
燈泡一個，則為證人湯郁振所有供吸毒之工具，非本案之證據，已經第一審及原審於
判決理由內敘明。且湯郁振、陳明鴻涉嫌施用何種毒品，亦無相關證物資料可供參酌
。則上訴人所售賣予湯郁振之毒品究否為安非他命？第一審及原審均未經嚴格之證明
，其採證法則均有違誤，遽予定讞，自不足以招折服。以上為上訴意旨所指摘及本院
得依職權調查之事項，應認原判決有發回更審之原因。
據上論結，應依刑事訴訟法第三百九十七條、第四百零一條，判決如主文。
中      華      民      國     九十     年      八      月    二十三    日
                              最高法院刑事第五庭
                                  審判長法官  紀  俊  乾
                                        法官  黃  正  興
                                        法官  劉  介  民
                                        法官  陳  東  誥
                                        法官  張  春  福
      右正本證明與原本無異
                                              書  記  官
中      華      民      國     九十     年      八      月    二十七    日


司法院資訊處製作；財團法人民間司法改革基金會備份。
